最高法院刑事判決　　　　　　　　　　　　　　　八十七年度台上字第三八八六號
　　上　訴　人　張幸齡
　　代　理　人　張隆成
　　被　　　告　甲○○
　　選任辯護人　林開福律師
右上訴人因自訴被告偽造文書案件，不服台灣高等法院台中分院中華民國八十五年十
一月二十八日第二審更審判決（八十五年度上更(一)字第一八五號，自訴案號：台灣台
中地方法院八十三年度自字第一○五三號），提起上訴，本院判決如左：
    主  文
原判決撤銷，發回台灣高等法院台中分院。
    理  由
本件原判決以上訴人即自訴人張幸齡自訴意旨略以：上訴人及其共同生活之直系親屬
即生母張葉錦華，均無自用住宅，於民國八十二年間，向臺中市政府國宅局（下稱國
宅局）申請輔助貸款購置自用住宅，被告甲○○係國宅局管理課課長，竟以財政部財
稅資料中心（下稱財稅中心）錯列張葉錦華已有坐落台中市○○街十號五樓之三之房
屋之資料，而不准上訴人申請；惟張葉錦華名下之前開房屋，早於七十五年三月二十
二日更名登記為上訴人之生父即自訴代理人張隆成所有，且財政部財稅中心之查核覆
函中亦載明「房屋稅籍資料可能有錯誤，如當事人異議，應向稅捐機關調閱原始資料
核對」等語；詎被告竟不再核對原始資料，即逕於上訴人之辦理貸款自購住宅申請書
複審表之審查結果欄內，為「不合格」之不實登載，而不准上訴人自購住宅貸款之申
請。嗣經上訴人檢具前開房屋所有權狀，述明房屋之所有人已更改為張隆成所有，且
上訴人未與張隆成共同生活，與自購住宅貸款之申請規定並無不合云云，向臺灣省政
府訴願審議委員會（下稱省訴願委員會）及內政部訴願審議委員會（下稱內政部再訴
願委員會）分別提起訴願、再訴願。被告於訴願、再訴願程序中，確知張葉錦華已無
房屋之事實，卻於其職務上所製作之臺中市政府向省訴願委員會及內政部再訴願委員
會之答辯書內，記載張葉錦華已擁有房屋云云之不實登載，使省訴願委員會及內政部
再訴願委員會均誤認與上訴人共同生活之張葉錦華已有房屋，以上訴人之申請自購住
宅貸款與規定不合，而分別駁回上訴人所提之訴願、再訴願。另張隆成從未辦理夫妻
聯合財產登記，被告卻於其製作之上開台中市政府向內政部再訴願委員會之答辯書內
，又不實登載「張幸齡（上訴人）之父張隆成、母張葉錦華已於七十五年三月二十二
日辦竣夫妻聯合財產登記」云云，使內政部再訴願委員會陷於錯誤，以之登載於再訴
願之決定書內，而為駁回上訴人再訴願之理由；再於上訴人再訴願中，經內政部再訴
願委員會函並檢附前開房屋之所有權狀影本，著由臺中市政府向台中市稅捐處調閱前
開房屋之原始資料，被告於調取前開房屋建物登記簿謄本後，已知財稅中心資料有誤
，卻仍不撤銷其不准上訴人申請貸款之不當處分，仍於臺中市政府向內政部再訴願委
員會之答辯書內為前述不實之登載，而被告二次不准上訴人申請貸款自購住宅，顯就
主管之事務而圖利於因上訴人無法申請自購住宅貸款而遞補之他人，因認被告涉有公
務員對於主管事務圖利罪、刑法第二百十三條之公務員登載不實罪、第二百十四條之
使公務員登載不實罪等罪嫌云云。經審理結果，認被告被訴涉嫌刑法第二百十三條、
第二百十四條部分犯罪不能證明，因而維持第一審關於此部分諭知被告無罪之判決；
另關於被告被訴公務員圖利部分，則以上訴人並非直接被害人，因而撤銷第一審不當
之判決，改判諭知自訴不受理，固非全然無見。惟查：（一）犯罪事實之一部提起自
訴者，他部雖不得自訴亦以得提起自訴論，但不得提起自訴部分係較重之罪，或其第
一審屬於高等法院管轄，或第三百二十一條之情形者，不在此限；刑事訴訟法第三百
十九條第二項定有明文。貪污治罪條例之公務員圖利罪（自訴意旨雖就公務員圖利部
分誤引刑法第一百三十一條第一項，但法院不因其誤引法條而受拘束），係侵害國家
法益之犯罪，個人不得提起自訴，刑法第二百十三條之公務員登載不實罪及第二百十
四條之使公務員登載不實罪，雖得提起自訴，但與較重之貪污治罪條例之公務員圖利
罪具有牽連關係時，依刑事訴訟法第三百十九條第二項但書之規定，亦不得提起自訴
。本件依上訴人自訴意旨所指，被告先後二次不准上訴人申請貸款購用住宅，明知不
實之事項而登載於職務上所掌之公文書及使公務員登載不實文書，致有圖利於他人犯
行云云（自訴狀及原審上更(一)卷第二十頁），則依自訴意旨，被告所犯各罪，即具有
方法、結果之牽連關係，依上說明，自不得提起自訴。原判決未審究上訴人之全部自
訴意旨，將自訴之內容予以割裂，而分成二部分判決，難謂無判決適用法則不當之違
法。（二）第二審法院認上訴有理由者，應將原判決經上訴之部分撤銷，就該案件自
為判決，刑事訴訟法第三百六十九條第一項前段定有明文。本件第一審判決就被告部
分係諭知「甲○○無罪」，即就被告被訴之全部犯罪均諭知無罪，原判決既維持第一
審關於被告被訴涉犯刑法第二百十三條、第二百十四條部分無罪之判決，關於被告被
訴公務員圖利部分，則認第一審之判決不當，予以改判自訴不受理。依此，則應僅就
第一審關於被告被訴公務員圖利部分予以撤銷即可，乃竟於主文諭知「原判決（指第
一審判決）關於甲○○部分撤銷。甲○○被訴對主管事務圖利他人部分自訴不受理。
其餘上訴駁回。」。即一面將第一審關於被告部分之判決全部撤銷，一面又就上訴人
對第一審關於被告被訴涉犯刑法第二百十三條、第二百十四條部分之上訴予以駁回，
其判決主文顯然矛盾，自有未合。（三）上訴人之代理人張隆成於原審陳稱在接到複
審不合格時，就去找被告說房屋是伊所有，非張葉錦華所有，且財政部之公函亦稱如
接受當事人異議，就要查證（上訴卷第五十五頁正反面），且依財政部財稅中心第五
組於八十二年八月二日函，亦載明清單所列房屋稅籍資料，如當事人有異議時，……
須再查閱詳細原始資料等語（第一審卷第六十三至六十四頁），被告於原法院上訴審
時亦供稱更名後上訴人可以申請貸款（上訴審卷第七十七頁），原判決就此未予以調
查及說明何以不予採納之理由，亦有應於審判期日調查之證據而未予調查及判決不載
理由之違法。以上或為上訴意旨所指摘，或為本院得依職權調查之事項，應認上訴為
有理由，原判決仍有撤銷發回更審之原因。
據上論結，應依刑事訴訟法第三百九十七條、第四百零一條，判決如主文。
中      華      民      國    八十七    年     十一     月     十九     日
                              最高法院刑事第十一庭
                                  審判長法官  楊  文  翰
                                        法官  陳  正  庸
                                        法官  陳  世  雄
                                        法官  陳  炳  煌
                                        法官  張  淳  淙
      右正本證明與原本無異
                                              書  記  官
中      華      民      國    八十七    年     十一     月    二十四    日
